【裁判字號】    90,台上,7881
【裁判日期】    901227
【裁判案由】    違反公職人員選舉罷免法
【裁判全文】
最高法院刑事判決                                九十年度台上字第七八八一號
    上  訴  人  台灣高等法院高雄分院檢察署檢察官
    被      告  乙○○
                丙○○
                甲○○
                丁○○
右上訴人因被告等違反公職人員選舉罷免法案件，不服台灣高等法院高雄分院中華民
國九十年七月三十日第二審判決（九十年度上訴字第一一五號，起訴案號：台灣高雄
地方法院檢察署八十七年度偵字第二八二三○號、八十八年度偵字第四七二九、四七
二八號、八十七年度選偵字第一○三號、八十八年度選偵字第一四七、一四八號），
提起上訴，本院判決如左：
    主  文
原判決關於甲○○被訴投票行賄及乙○○、丙○○、丁○○部分均撤銷，發回台灣高
等法院高雄分院。
    理  由
本件原判決以公訴意旨略稱：被告乙○○係民國八十七年第四屆立法委員選舉高雄縣
候選人，於八十七年九月初某日，在其高雄縣大寮鄉○○街一○四、一○六號住所，
與其競選總部服務人員被告丁○○、丙○○，共同基於行賄有投票權人之概括犯意聯
絡，商由丙○○出資，丁○○出面向高雄縣大寮鄉○○○路四六八號「親愛的禮品社
」訂購「波爾瑪麗亞」香皂禮盒三百盒，該禮品社負責人林森寶轉向高雄市○○區○
○路七十一號「宏堡禮品贈品有限公司」（下稱宏堡公司）訂購後，由宏堡公司負責
人蔡榮發之妻吳錦秀與林森寶之妻林謝碧芬一起送交丁○○簽收存放在乙○○上開住
處樓上，再於同年九月十七日將部分禮盒送往高雄縣大寮鄉中興村乙○○舉辦之問政
說明會場，乙○○一方面呼籲現場民眾於第四屆立法委員選舉時將選票投與伊，一方
面分送禮盒予有選舉權之被告甲○○、簡洪錦雖，作為向現場民眾期約賄選之用。乙
○○又於同年月二十五日，向林森寶追加訂購不限品牌之香皂禮盒三十七盒，由丁○
○轉送予有選舉權之顏明輝及其他有選舉權人，約其投票予乙○○，因認乙○○、丙
○○、丁○○均犯公職人員選舉罷免法第九十條之一第一項之投票行賄罪嫌。甲○○
係現任高雄縣大寮鄉中興村村長，為乙○○之樁腳，除於八十七年九月十七日在乙○
○問政說明會收受乙○○交付之香皂禮盒，應允投票予乙○○，犯刑法第一百四十三
條第一項投票受賄罪嫌（此部分業經檢察官撤回上訴確定）外，另與乙○○等共同基
於投票行賄之犯意聯絡，將大寮鄉中興村六十五鄰鄰長之妻簡洪錦雖帶至會場，與乙
○○等共同發給簡洪錦雖前揭香皂禮盒三盒，作為投票予乙○○之對價，又基於對有
投票權人行求、期約或交付賄賂，而約其投票予乙○○之犯意，於八十七年十一月下
旬某日，準備新台幣（下同）五百元之紙鈔五十張，擬作為乙○○向選民買票賄選之
用，因認甲○○與乙○○等共犯公職人員選舉罷免法第九十條之一第一項投票行賄罪
及第二項預備投票行賄罪嫌，二罪有高低度吸收關係，應祇論以投票行賄罪云云。經
審理結果，認乙○○、丙○○、丁○○部分及甲○○投票行賄暨預備投票行賄部分犯
罪均不能證明，因而維持第一審諭知被告等無罪之判決，駁回檢察官在第二審之上訴
，固非無見。
惟查（一）、按公職人員選舉罷免法第九十條之一第一項之投票行賄罪，僅須對有投
票權之人，行求、期約或交付賄賂或其他不正利益，而約其不行使投票權或為一定之
行使，即足構成。所謂賄賂，指金錢或可以金錢計算之財物，至於行賄之標的物價值
高低，或交付賄賂之名義為何，在所不問。查乙○○於第一審坦承自八十七年六月份
左右起向各分局申請以問政說明會形式，在高雄縣各鄉鎮舉辦晚會，宣揚參選理念並
爭取選民認同，如有人提供贈品，亦會以摸彩方式助興，在中興村舉辦之說明會亦有
申請等語。原判決已認定丙○○確實出資購買前揭香皂禮盒，由在乙○○競選總部服
務之丁○○簽收，在甲○○、簡洪錦雖、顏明輝及簡漢珍住處查扣之香皂禮盒均係宏
堡公司售予「親愛的禮品社」而由丁○○簽收之貨物（原判決第十二頁至十三頁、第
二十八頁），甲○○之禮盒係在乙○○之問政說明會上摸彩所得（原判決第十三頁至
十四頁）等情。如果無訛，則被告等於該問政說明會上表明乙○○參選立法委員之意
願，請民眾投票支持，並以「摸彩」方式交付有投票權人禮盒，似與單純之贈與有別
，能否謂無行賄意思或無對價關係，非無研酌餘地。原判決既認定被告等以摸彩方式
交付有投票權之甲○○等人禮盒，又謂斯時中央選舉委員會尚未公告該次選舉事宜，
民眾對乙○○參選與否自未知悉，心中尚無該候選人可言，如何約定行使投票權，遽
認該行為無行賄意思或對價關係，有理由矛盾及採證違背證據法則之違誤。（二）、
證據之證明力如何，雖屬事實審法院自由判斷之職權，然其所為判斷仍應受證據法則
之支配，非可自由任意為之，否則其採證難謂非違法。又共同被告所為之陳述，雖有
部分不符，或相互間有所歧異時，其內容或因經歷之過程不同，或陳述之繁簡不一，
究竟何者為可採，法院仍應本其自由心證予以斟酌，定其取捨，若其基本事實之陳述
與真實性無礙時，仍非不得予以採信，非謂一有不符或矛盾，即認其全部均為不可採
信。簡洪錦雖始終坦承被查扣之三個禮盒係其去大寮鄉中興村服務中心開會，由甲○
○發給，乙○○也有去，乙○○太太（按即大寮鄉鄉長徐張貴華）叫大家投票給他，
或要走時一人發一盒云云；丁○○於偵查中供承其收到香皂禮盒後，於八十七年九月
中旬曾到中興村中正路與明德路口之晚會上幫忙發摸彩券，摸彩內容即香皂禮盒，乙
○○及徐張貴華均有到場講話等語。原判決對於丁○○以上不利於自己及共同被告之
陳述，未說明不予採信之理由，已屬理由不備。簡洪錦雖對於收受禮盒之時間、地點
等細節供述雖前後不一，惟係在乙○○之問政說明會上以摸彩方式取得之基本陳述則
無不同。原判決未綜合全部卷證資料審酌判斷，遽以簡洪錦雖所供之細節不一，即謂
全部不能採信，其取捨證據之職權行使，尚與證據法則有違。上訴意旨指摘原判決不
當，非無理由，應認原判決關於甲○○被訴投票行賄（含預備投票行賄）及乙○○、
丙○○、丁○○部分均有撤銷發回更審之原因。
據上論結，應依刑事訴訟法第三百九十七條、第四百零一條，判決如主文。
中      華      民      國     九十     年     十二     月    二十七    日
                              最高法院刑事第三庭
                                  審判長法官  陳  錫  奎
                                        法官  洪  清  江
                                        法官  李  伯  道
                                        法官  呂  丹  玉
                                        法官  惠  光  霞
      右正本證明與原本無異
                                              書  記  官
中      華      民      國    九十一    年      一      月      二      日


司法院資訊處製作；財團法人民間司法改革基金會備份。
